【裁判字號】    95,上訴,1539
【裁判日期】    951107
【裁判案由】    殺人未遂等
【裁判全文】
臺灣高等法院高雄分院刑事判決        95年度上訴字第1539號
上  訴  人  臺灣高雄地方法院檢察署檢察官
被      告  甲○○
選任辯護人  柯淵波律師
上列上訴人因被告殺人未遂等案件，不服臺灣高雄地方法院95年
度訴字第534 號中華民國95年5 月18日第一審判決（起訴案號：
臺灣高雄地方法院檢察署94年度偵字第24619 號），提起上訴，
本院判決如下：
    主  文
上訴駁回。
    理  由
一、公訴意旨以：被告甲○○於民國94年10月1 日22時30分許，
    駕駛車牌號碼1610-JQ 號自小客車搭載友人翁進達，沿高雄
    縣大社鄉○○路往高雄市楠梓方向（由東往西方向）行駛時
    ，不慎由後方擦撞其右前方同向行駛，由乙○○所騎乘後載
    戊○○之車牌號碼QPR-805 號輕型機車，因甲○○未停車處
    理，乙○○乃驅車由後方追趕甲○○所駕自小客車，至該車
    右前座車窗處，欲使其停車處理。詎甲○○竟基於殺害人之
    概括犯意與不確定故意，將其所駕駛之上開自小客車右偏行
    駛而撞擊乙○○之上開輕型機車，致乙○○及戊○○人車倒
    地後，仍未停車處理，反而往左迴轉調頭，迴轉時再衝撞適
    行駛於高雄縣大社鄉○○路往觀音山方向（由西往東方向）
    ，由丁○○所駕駛之車牌號碼WBV-217 號輕型機車，致丁○○人車倒地後，仍未停車處理，繼續驅車往前行駛，復衝撞
    行駛於同一路段，由辛○○所騎乘並附載其妻丙○○及其女
    己○○、庚○○之車牌號碼JTP-221 號重型機車，導致辛○○、丙○○、己○○及庚○○當場人車倒地後，甲○○旋即
    又驅車往左迴轉至原方向車道，往高雄市楠梓方向而逃逸，
    致乙○○因上開事故受有右前臂及右手多處擦傷、右肘、左
    肩、左膝擦挫傷之傷害，戊○○受有雙側前臂、手部、左膝
    、左足擦挫傷之傷害，丁○○受有前胸挫傷、兩側手肘擦挫
    傷之傷害，辛○○受有左腳踝、左手腕扭挫傷之傷害，丙○○受有頭部外傷併腦震盪、後枕部撕裂傷併血腫之傷害，己○○受有左膝挫傷、左腕拉傷之傷害，庚○○受有頭部外傷
    、左膝挫傷之傷害。因認被告先後撞擊、衝撞乙○○、丁○○、辛○○等人所騎機車之行為，均涉犯刑法第271 條第2
    項、第1 項（起訴書漏載）之殺人未遂罪嫌。
二、本件公訴人認被告涉有殺人未遂犯行，係以：(一)被告於警詢
    之供述，(二)證人乙○○、戊○○、丁○○、丙○○於警詢及
    偵查中之證述，(三)證人辛○○於警詢供述，(四)道路交通事故
    談話紀錄、道路交通事故現場圖、道路交通調查報告表、現
    場照片，(五)丁○○、丙○○、辛○○、庚○○、己○○等人
    於建仁醫院之診斷證明書等為證，固非無據。惟訊據被告堅
    決否認有殺人未遂之故意，辯稱：伊當時有喝酒，意識不清
    楚，是因害怕而不小心撞到被害人，與被害人無冤無仇，不
    是故意要撞他們。另於原審則辯稱：伊當時開車行駛中聽到
    二個年輕人說伊撞到人，看到有人在追趕伊的車就心生驚慌
    ，不是故意要撞乙○○等人，是不小心撞到他們等語。經查
    ：
  (一)按刑法殺人罪之成立，不僅客觀上須有殺人之行為，且行為
    人於主觀上須具有使人死亡之知與欲，始足當之。而刑法上
    殺人未遂與傷害罪之區別，即在於行為人下手加害之時，是
    否明知或預見足以致人於死。至於行為人之主觀犯意，應通
    盤審酌行為時之一切客觀環境及其他具體情形，諸如：行為
    人與被害人之關係、仇隙，是否足以引發殺人動機，行為當
    時之手段是否猝然致被害人難以防備，攻擊時之力道是否猛
    烈足以使人斃命，被害人所受之傷勢，攻擊後之後續動作是
    否意在取人性命等。被害人受傷之多寡、是否致命部位，雖
    可藉為認定有無殺意之心證，惟非判斷二罪間之絕對標準，
    仍須斟酌當時客觀環境及其他具體情形加以判斷（最高法院
    18年上字第1309號、19年上字第718 號、20年非字第104 號
    判例意旨參照）。次按刑法關於犯罪之故意，係採希望主義
    。直接故意，須行為人對於構成犯罪之事實具備明知及有意
    使其發生之兩個要件；間接故意，須行為人對於構成犯罪之
    事實預見其發生，且其發生不違背行為人本意始能成立。而
    行為人有無犯罪之故意，乃個人內在之心理狀態，惟有從行
    為人之外在表徵及其行為時之客觀情況，依經驗法則審慎判
    斷，方能發現真實（最高法院88年度台上字第1421號判決參
    照）。
  (二)被告於上開時、地，因酒後駕駛自小客車與被害人乙○○所
    騎附載戊○○之機車發生輕微擦撞，因被告未停車處理，遭
    乙○○騎車追趕至該自小客車右前座車窗處，當時被告之自
    小客車右前車窗是開著，乙○○、戊○○並要求其停車處理
    上開擦撞糾紛時，在行進中將所駕車輛向右偏移，致上開自
    小客車右側車身擦撞乙○○所騎機車左側車身之事實，已據
    被告坦承不諱，且經原審以被告服用酒類，不能安全駕駛動
    力交通工具而駕駛，判處有期徒刑三月確定在案，有台灣高
    雄地方法院95年訴字第534 號刑事判決書在卷可稽，並據證
    人乙○○、戊○○於偵查中及原審審理時具結證述明確（見
    偵查卷第8 頁、原審卷第97頁）。惟衡諸常情，一般人酒後
    駕車行駛時，若發現遭人追趕要求停車，心生驚慌尚屬正常
    反應之一，而當時證人乙○○所騎機車在被告所駕自小客車
    未關閉之右前車窗外，與該自小客車併行前進，且乙○○、
    戊○○正在對被告講話，要求被告停車，顯見兩車相距甚近
    ，斟酌當時之客觀環境及具體情形加以判斷，被告確有因酒
    後一時驚慌，未能安全操控上開自小客車，致該車向右偏移
    而與乙○○所騎機車發生擦撞之可能，實難僅因上開自小客
    車與乙○○所騎機車發生擦撞，即遽認被告有故意或不確定
    故意殺害乙○○、戊○○之行為，而刻意將自小客車向右偏
    移撞擊乙○○所騎機車。此外，公訴人亦未提出證據證明被
    告是基於故意或不確定故意以自小客車撞擊上開機車，自難
    認定被告所駕自小客車擦撞乙○○所騎機車之行為，已構成
    殺人未遂犯行。至證人戊○○固於原審證稱：伊和乙○○在
    第一次小擦撞後，追上去要求被告停車，被告沒有回應，也
    沒有說話，所以伊認為被告向右偏移擦撞伊所坐機車是故意
    的云云（見原審卷95年5 月4 日審判筆錄第102 頁）。惟證
    人之個人意見或推測之詞，除以實際經驗為基礎者外，不得
    作為證據，刑事訴訟法第160 條定有明文。證人戊○○所述
    被告係故意向右偏移擦撞其所坐機車云云，僅係其自行推測
    之詞，依照前揭法條規定，自不得據為對被告不利之認定。
  (三)被告所駕自小客車與乙○○所騎機車發生擦撞後，被告將該
    自小客車迴轉至對向車道時，先後於迴轉過程中、完成迴轉
    後自後方追撞丁○○、辛○○（附載丙○○、己○○、庚○○）所騎機車，致丁○○、辛○○、丙○○、己○○、庚○○等5 人受有如前所述之傷害等事實，固據丁○○、丙○○
    、辛○○於警詢指訴綦詳（見警卷第21頁、24至25頁、28頁
    ），並經丁○○、丙○○於偵查中結證明確（偵查卷第8 頁
    ），亦有丁○○、丙○○、辛○○、庚○○、己○○等人於
    建仁醫院之診斷證明書（見警卷第64至70頁）等為證。惟被
    告與丁○○、丙○○、辛○○等人素不相識，亦無任何怨隙
    ，業據證人丁○○、辛○○於原審審理時證述明確（見原審
    卷95年4 月12日第74頁、同年5 月4 日審判筆錄第106 頁）
    ，故被告實無殺害丁○○、丙○○、辛○○、庚○○、己○○等人之動機；況依上開診斷書所載，丁○○、丙○○、辛○○、庚○○、己○○等人所受傷害大部分屬手、腳擦挫傷
    或頭部外傷，傷勢均非嚴重，可認被告所駕自小客車追撞丁○○、辛○○所騎機車時，撞擊力道應非猛烈；而公訴人復
    未提出確切證據證明被告確有殺害丁○○、辛○○、丙○○
    、己○○、庚○○等人之故意或不確定故意，自無從認定被
    告係基於殺人之故意或不確定故意而追撞丁○○、辛○○所
    騎機車。
  (四)公訴意旨雖另認被告於追撞辛○○所騎機車後，又驅車往左
    迴轉至原方向車道，欲以該車撞擊因人車倒地而尚在原肇事
    地點之乙○○、戊○○，幸乙○○、戊○○因即時往右閃躲
    至路旁，始未遭撞及，而認被告此部分行為亦涉犯殺人未遂
    罪嫌云云。然證人戊○○於原審審理時已到庭證稱：被告所
    駕自小客車第二次迴轉，轉回原方向車道時，伊和乙○○已
    經爬起來了，伊站在路燈旁邊的慢車道上，乙○○跑到路邊
    某家店的階梯上，被告回到原方向車道後，並未朝伊所在的
    慢車道及乙○○所在的階梯處或機車倒地處開過來，而是直
    直地沿著快車道開走了等語（見本院95年5 月4 日審判筆錄
    第10 2至103 頁），顯見被告駕車第二次迴轉，回到原方向
    （由東往西方向）車道後，即直接沿快車道駕車離去，並無
    繼續衝撞乙○○、戊○○之行為，此由被告亦因此經原審以
    駕駛動力交通工具肇事，致人受傷而逃逸，判處有期徒刑十
    月確定在案至明（見台灣高雄地方法院95年訴字第534 號刑
    事判決書），尚難認被告在第二次迴轉後有何殺人未遂之犯
    行。而公訴人亦於原審審理時當庭更正起訴事實，就此部分
    不再認為涉犯殺人未遂罪嫌（見原審卷95年5 月4 日審判筆
    錄第114 頁），附此敘明。
  (五)綜上所述，被告所駕自小客車雖先後擦撞、追撞被害人乙○○、丁○○、辛○○所騎機車，致乙○○、戊○○、丁○○
    、辛○○、丙○○、己○○、庚○○等人均因而受傷，惟公
    訴人所舉之證據尚不足以證明被告有殺人之故意或不確定故
    意，被告所辯：伊當時開車行駛中聽到二個年輕人說伊撞到
    人，看到有人在追趕伊的車就心生驚慌，不是故意要撞乙○○等人，是不小心撞到他們等語，依被告當時駕車遭被害人
    乙○○、戊○○自後騎機車追趕之外在表徵及其行為時之客
    觀情況，尚無違背常情與經驗法則，堪屬可採。此外，復查
    無其他積極證據足資認定被告有殺人之故意或不確定故意，
    公訴人所舉證據，尚無法使本院產生確信而足認定被告構成
    殺人未遂之犯行。
三、按汽車行駛時，駕駛人應注意車前狀況及兩車併行之間隔，
    並隨時採取必要之安全措施。又劃有分向限制線之路段，不
    得迴車。道路交通安全規則第94條第3 項、第106 條第2 款
    分別定有明文。被告於上開時、地駕駛自小客車，自應遵守
    上開規定，且其當時亦無不能注意之情事，竟疏未注意即貿
    然向右偏移、迴轉及往前行駛，致擦撞、追撞被害人乙○○
    、丁○○、辛○○所騎機車，使乙○○、戊○○、丁○○、
    辛○○、丙○○、己○○、庚○○等人因而受傷，被告就上
    開車禍之發生自有過失，且其過失行為與上開被害人之受傷
    間，均具有相當因果關係。核被告此部分所為，係犯刑法第
    284 條第1 項前段之過失傷害罪，公訴人認被告涉犯刑法第
    271 條第2 項、第1 項（起訴漏載）之殺人未遂犯行，尚有
    未洽。
四、按告訴乃論之罪，告訴人於第一審辯論終結前，得撤回其告
    訴；告訴乃論之罪，未經告訴或其告訴已經撤回者，法院應
    諭知不受理之判決，刑事訴訟法第238 條第1 項，及第303
    條第3 款分別定有明文。又刑事判決得就起訴之犯罪事實變
    更檢察官起訴所引應適用之法條者，以科刑或免刑判決為限
    ，檢察官以殺人未遂起訴，經原審審理結果，認為被告所犯
    實為過失傷害罪，被害人或未據告訴，或已撤回告訴，則於
    判決理由欄敘明其理由逕依刑事訴訟法第303 條第3 款諭知
    不受理判決即可，原無適用同法第300 條之餘地（最高法院
    71年度台上字第6600號判決意旨參照）。經查本件被告駕車
    過失撞傷被害人乙○○、戊○○、丁○○、辛○○、丙○○
    、己○○、庚○○等人之行為，係犯刑法第284 條第1 項前
    段之過失傷害罪，已詳如前述，依同法第287 條規定，須告
    訴乃論。惟經遍查全卷，被害人乙○○、戊○○始終未提出
    告訴，另丁○○、辛○○及丙○○提出告訴後（辛○○並以
    法定代理人之身分為其女己○○、庚○○提出告訴），丁○○於原審95年4 月12日審理時到庭撤回告訴（見原審卷第72
    頁），辛○○、丙○○亦於原審審理時具狀撤回告訴，有撤
    回告訴狀1 紙在卷可證（見原審卷第90 頁） ，揆諸上開規
    定，自應為公訴不受理之諭知。
五、綜上所述，衡諸本件發生車禍當時之客觀環境及具體狀況，
    尚難遽認被告主觀上有故意或不確定殺人之犯意，被告所辯
    堪以採信。公訴人認被告上開駕車肇事致被害人受傷之行為
    ，係犯刑法第271 條第2 項、第1 項（起訴書漏載）之罪，
    尚有未洽，被告所為應係刑法第284 條第1 項之過失傷害行
    為，依同法第287 條前段之規定須告訴乃論，而本件被害人
    或未提出告訴，或於原審已撤回告訴，已如前述。揆諸前開
    說明，原審依刑事訴訟法第303 條第3 款規定，諭知本件公
    訴不受理之判決，並無不合，檢察官上訴仍認被告有不確定
    之殺人犯意，應負殺人未遂罪責，而指摘原判決不當，非有
    理由，應予駁回。
六、又被告另被訴涉犯刑法第185 條之3 、第185 條之4 之服用
    酒類，不能安全駕駛動力交通工具而駕駛罪、駕駛動力交通
    工具肇事，致人受傷而逃逸罪部分，因未據上訴已確定，並
    此敘明。
七、據上論斷，應依刑事訴訟法第368條，判決如主文。
本案經檢察官林慶宗到庭執行職務。
中    華    民    國    95    年    11    月    7    日
                  刑事第八庭    審判長法  官  李炫德
                                      法  官  簡志瑩
                                      法  官  陳志銘
以上正本證明與原本無異。
如不服本判決應於收受本判決後10日內向本院提出上訴書狀，其
未敘述上訴理由者，並得於提起上訴後10日內向本院補提理由書
狀（均須按他造當事人之人數附繕本）「切勿逕送上級法院」。
中    華    民    國    95    年    11    月    7    日
                                      書記官  盧雅婷


司法院資訊處製作；財團法人民間司法改革基金會備份。
